【裁判字號】    92,台上,5734
【裁判日期】    921015
【裁判案由】    偽造文書等罪
【裁判全文】
最高法院刑事判決                              九十二年度台上字第五七三四號
    上  訴  人  甲○○
右上訴人因偽造文書等罪案件，不服台灣高等法院台中分院中華民國九十年三月二十
八日第二審判決（八十九年度上訴字第一六０九號，起訴案號：台灣台中地方法院檢
察署八十九年度偵字第五０二、六一０七號），提起上訴，本院判決如左：
    主  文
上訴駁回。
    理  由
一偽造文書部分
按刑事訴訟法第三百七十七條規定：上訴於第三審法院，非以判決違背法令為理由，
不得為之。是提起第三審上訴，應以原判決違背法令為理由，係屬法定要件，且必須
依據卷內資料為具體之指摘，並足據以辨認原判決已具備違背法令之形式，始屬相當
。本件原判決認定：上訴人甲○○與其夫李政欽（已於民國八十七年五月二十六日死
亡）係於七十八年十月一日結婚，而財政部台灣省中區國稅局台中市分局於八十六年
八月十日，依上訴人以夫妻合併申報方式申報之八十四年度綜合所得稅申報書，核定
實際應補稅額為新台幣（下同）十七萬三千六百七十元，惟上訴人於限繳期限（八十
六年九月十五日）屆滿前之八十六年八月八日，向台中市西區戶政事務所申領戶籍謄
本後，竟在其台中市○○路二九四號住處，將其本人欄位中之記事欄原先所註記之「
七十八年十月一日與李政欽結婚」之部分，變造為「八十四年五月六日與李政欽結婚
」，並持上開經變造之戶籍謄本影本，於八十六年九月十五日填載「綜合所得稅更正
申請書」，並再註記「茲因於八十四年五月六日結婚，固（故）申請分開申報」，向
該分局辦理八十四年度綜合所得稅以夫妻分開申報方式計稅而予以行使，使該分局承
辦人員陷於錯誤，重新核定上訴人實際應補稅額為十三萬九千三百七十六元，並延長
繳納期限至八十六年十一月十五日，同時函請台北市國稅局北投稽徵所開徵李政欽該
年度綜合所得稅七千一百八十三元，而逃漏稅捐二萬七千一百十五元（夫妻合併與分
開申報之稅差），足以生損害於戶政機關戶籍管理及稅捐機關稅捐核課之正確性等情
。因而維持第一審論上訴人以行使變造公文書，足以生損害於公眾罪，處有期徒刑壹
年陸月部分之判決，駁回上訴人該部分之第二審上訴。係依憑上訴人對於其自行更改
戶籍謄本之結婚日期後，持影印本向台灣省中區國稅局台中市分局申請八十四年度綜
合所得稅改以夫妻分開申報方式計稅等情供認不諱，並參酌上訴人於另案與其婆家親
戚間涉訟時，亦一再主張確已於七十八年十月一日與李政欽結婚，甚至以此為由，告
訴楊說琴自八十四年至八十七年四月下旬與李政欽之連續通姦犯行，及與楊說琴之子
李欣諭間撤銷結婚登記之民事訴訟時，均一再為相同之主張，因而獲得勝訴判決，有
另案即台灣台北地方法院八十八年度自字第四二號案件中答辯狀、該案刑事判決書、
台灣高雄地方法院檢察署起訴書（八十七年度偵字第二三五九三號）、台灣高雄地方
法院刑事判決書（八十八年度易字第六八０號）、台灣高等法院高雄分院刑事判決書
（八十八年度上易字第二０三四號）、台灣台北地方法院檢察署不起訴處分書（八十
八年度偵字第五一四三、九二七一號）、台灣台北地方法院民事判決書（八十九年度
家訴字第二六號）等影本在卷可稽（見第一審卷第六十八至九十六頁），暨卷附之上
訴人八十四年度綜合所得稅結算申報書（以夫妻合併申報方式）、台灣省中區國稅局
綜合所得稅核定通知書（上訴人八十四年度申報核定）、上訴人書立之綜合所得稅更
正申請書及其附件即經變造之戶籍謄本、台灣省中區國稅局台中市分局八十四年度綜
合所得稅查定稅額更正註銷通知單及經更正之八十四年度申報核定書、該局致台北市
國稅局北投稽徵所之更正函及李政欽之八十四年度綜合所得稅核定稅額繳款書、台中
市西區戶政事務所函復台灣省中區國稅局台中市分局之上訴人電腦化前後除戶戶籍資
料（均影本，見偵字第六一０七號卷第八至三十七頁）等證據資料而論斷，已敘明其
所憑之證據及認定之理由。而以上訴人否認有行使變造公文書及逃漏稅捐之犯行，辯
稱：伊與李政欽確於七十八年十月一日、八十四年五月六日二度辦理喜宴請客，因婆
家不承認七十八年之宴客為結婚，僅承認係訂婚，故伊實際結婚之日期應為八十四年
五月六日，伊將戶籍謄本上誤載之結婚日期，更正為八十四年五月六日，使之與事實
相符，不生變造公文書及逃稅之問題云云，為卸責之詞，不足採取；並以證人陳茂錦
、蔣麗琴、楊幼君、施愛治等人所為：於八十四年五月六日曾參加上訴人之婚宴等證
言，不足據為有利於上訴人之認定。均已依憑卷證資料，在理由內詳加指駁及說明。
從形式上觀察，原判決並無違法情形存在。上訴意旨略稱：上訴人塗改後行使者，僅
係戶籍謄本之影本，與原本之效力不同，並非文書；且上訴人確於八十四年五月六日
結婚，自行將戶籍謄本之錯誤記載加以更正，使其符合事實，尚不足以生任何之損害
。又依所得稅法第十五條之規定，夫妻所得原可分開計稅，是不論上訴人是否提出前
揭戶籍謄本之影本，均可申請稅捐機關改依夫妻分開申報之計算方式課徵綜合所得稅
，亦無漏稅可言。原判決認上訴人係牽連犯行使變造公文書及逃漏稅捐罪，顯非適法
等語。惟按：(一)、行使影本，作用與原本相同，是變造公文書後，持以行使其影本，
仍應論以行使變造公文書罪。又上訴人係於七十八年十月一日與李政欽結婚，業經原
判決依據其證據調查之結果論述綦詳（見原判決第六至七頁，理由二之(一)），上訴人
擅自竄改戶籍資料上之結婚日期為八十四年五月六日，顯與將錯誤之文書內容予以訂
正者不同，其持該變造之公文書影本於稅捐機關行使，足以生損害於戶政機關戶籍管
理及稅捐機關稅捐核課之正確性甚明，原判決論以行使變造公文書罪，核與適用法則
不當之違法情形並不相當。上訴意旨徒持己見漫事爭執，自非第三審上訴之合法理由
。(二)、「納稅義務人得就其本人或配偶之薪資所得分開計算稅額，由納稅義務人合併
報繳。計算該稅額時，僅得減除薪資所得分開計算者依（所得稅法）第十七條規定計
算之免稅額及薪資所得特別扣除額；其餘符合規定之各項免稅額及扣除額一律由納稅
義務人申報減除，並不得再減除薪資所得分開計算者之免稅額及薪資所得特別扣除額
。」所得稅法第十五條第二項定有明文。是夫妻之綜合所得稅應合併申報，僅薪資所
得部分得分開計算稅額，並無疑義。上訴意旨主張其無論是否行使前揭變造之戶籍謄
本影本，均可向稅捐機關申請改依夫妻分開申報方式計算所得稅，不致發生短漏稅捐
之結果云云，顯屬誤會，尚不足據以辨認原判決已具備違背法令之形式，不得執為適
法第三審上訴之理由。其此部分之上訴違背法律上之程式，應予駁回。
二詐欺取財部分
按上訴得對於判決之一部為之；未聲明為一部者，視為全部上訴；又刑事訴訟法第三
百七十六條所列各罪之案件，經第二審判決者，不得上訴於第三審法院，刑事訴訟法
第三百四十八條第一項、第三百七十六條定有明文。本件上訴人不服原審判決提起上
訴，並未聲明為一部上訴，自應視為全部上訴。惟原判決關於詐欺取財部分，係維持
第一審依刑法第三百三十九條第一項及其他相關之規定，論上訴人以連續意圖為自己
不法之所有，以詐術使人將本人之物交付罪，處有期徒刑陸月之判決，駁回上訴人該
部分之第二審上訴。核屬刑事訴訟法第三百七十六條第四款之案件。依上開說明，此
部分既經第二審判決，自不得上訴於第三審法院，上訴人竟併予提起上訴，顯為法所
不許，亦應駁回。
據上論結，應依刑事訴訟法第三百九十五條前段，判決如主文。
中      華      民      國    九十二    年      十      月     十五     日
                              最高法院刑事第十庭
                                  審判長法官  林  增  福
                                        法官  邵  燕  玲
                                        法官  吳  昆  仁
                                        法官  陳  世  雄
                                        法官  惠  光  霞
      右正本證明與原本無異
                                              書  記  官
中      華      民      國    九十二    年      十      月     二十     日


司法院資訊處製作；財團法人民間司法改革基金會備份。
